【裁判字號】    96,訴,9690
【裁判日期】    970625
【裁判案由】    拆屋還地
【裁判全文】
臺灣臺北地方法院民事判決              96年度訴字第9690號
    原      告  甲○○
    訴訟代理人  劉錦隆律師
    被      告  乙○○
                戊○○
                丁○○
                己○○
    上二人共同
    訴訟代理人  廖珠蓉律師
上列當事人間拆屋還地事件，本院於九十七年六月十一日言詞辯
論終結，判決如下：
    主  文
被告戊○○、己○○應自坐落臺北市○○區○○段三小段第七四
五號土地，如附件臺北市古亭地政事務所土地複丈成果圖A部分
所示，面積四十六平方公尺之建物遷出，被告乙○○應將上開建
物拆除，將土地返還原告，並自民國九十六年一月一日起至返還
上開土地之日止，按年連帶給付原告新臺幣拾壹萬壹仟佰貳拾
元。
被告丁○○應將坐落臺北市○○區○○段三小段第七四五地號土
地，如附件臺北市古亭地政事務所複丈成果圖B部分所示，面積
四十五平方公尺之車棚拆除，將土地返還原告，並自民國九十六
年一月一日起至返還上開土地止，按年給付原告壹拾萬捌仟玖佰
元。
被告丁○○應給付原告陸萬柒仟壹佰玖拾元，及自民國九十六年
十月十九日起至清償日止，按年息百分之五計算之利息。
原告其餘之訴駁回。
本判決第一項至第四項，原告分別以新臺幣柒拾肆萬元、柒拾貳
萬元、貳萬元供擔保後，得假執行。被告己○○就本判決第一項
部分以新臺幣貳佰貳拾貳萬陸仟肆佰元、被告丁○○就本判決第
二項、第三項分別以新臺幣貳佰拾柒萬捌仟元、陸萬柒仟壹佰玖
拾元供擔保後，得免假執行。
原告其餘假執行之聲請駁回。
訴訟費用由被告乙○○、戊○○、己○○連帶負擔五分之二，被
告丁○○負擔五分之二，餘由原告負擔。
    事  實及理  由
壹、程序方面：
一、按「訴狀送達後，原告不得將原訴變更或追加他訴。但有下
    列各款情形之一者，不在此限：... 二、請求之基礎事實同
    一者... 七、不甚礙被告之防禦及訴訟之終結者。」、「被
    告於訴之變更或追加無異議，而為本案之言詞辯論者，視為
    同意變更或追加」，民事訴訟法第255條第1項第2款、第7款
    及第2項分別定有明文。
二、原告原起訴主張「(一)被告丙○○應自坐落臺北市○○區○○
    段三小段第745地號土地上門牌號碼臺北市○○區○○路二
    段77號房屋旁之棚架遷出，被告乙○○應將上開棚架拆除，
    與被告丙○○共同將土地返還原告，並自民國96年1月1日起
    至返還上開土地止，按年連帶給付原告9萬6800元；(二)被告
    丙○○、乙○○應連帶給付原告5萬9724元，及自起訴狀繕
    本送達之翌日起按年息百分之五計算之利息；(三)被告丁○○
    應自坐落臺北市○○區○○段三小段第745地號土地上門牌
    號碼臺北市○○區○○路二段77號房屋旁之車庫遷出，被告
    乙○○應將上開棚架拆除，與被告丁○○共同將土地返還原
    告，並自民國96年1月1日起至返還上開土地止，按年連帶給
    付原告2萬9724元；(四)被告丁○○、乙○○應連帶給付原告
    2萬9862元，及自起訴狀繕本送達之翌日起按年息百分之五
    計算之利息」。
    (一)原告起訴時之訴之聲明第一項及第二項係以前開被告共同
      占用20平方公尺計算相當於不當得利之損害賠償，嗣後該
      部分經臺北市古亭區地政事務所測量結果為46平方公尺；
      又因本院依職權請臺北市政府警察局文山第一分局調查原
      告聲明第一項之棚架係何人占有，經該分局以97年4月29
      日北市警文一分行字第09730514900號函覆係戊○○、己○○占有，並開設「早安! 美芝城」早餐店，有該函在卷
      可證。原告遂撤回被告丙○○之部分，並於97年5月14日
      追加被告戊○○、己○○，更正其聲明第一項及第二項為
      「(一)被告戊○○、己○○應自坐落臺北市○○區○○段三
      小段第745號土地，如附件臺北市古亭地政事務所土地複
      丈成果圖A部分所示，面積46六平方公尺之建物遷出，被
      告乙○○應將上開建物拆除，將土地返還原告，並自民國
      96年1月1日起至返還上開土地之日止，按年連帶給付原告
      新臺幣22萬2640元。(二)被告乙○○、戊○○、己○○應連
      帶給付原告新臺幣13萬7365元，及自起訴狀繕本送達之翌
      日起（其中被告乙○○自民國96年10月24日起、被告己○○自民國97年5月20日起、被告戊○○自民國97年5月24日
      ，按年息百分之五計算之利息」，其中：
      1.請求金額及面積之擴張，屬於基於同一事實之聲明擴張
        ，依民事訴訟法第255條第1項第2款之規定，應予准許
        。
      2.追加被告戊○○部分，因戊○○經合法通知而未到庭，
        依民事訴訟法第255條第1項第7款之規定，應予准許。
      3.追加被告己○○部分，被告己○○委任訴訟代理人到庭
        對於追加無異議而為本案辯論，依民事訴訟法第255條
        第2項之規定，亦應准許。
    (三)原告起訴時之訴之聲明第三項及第四項係以前開被告共同
      占用10平方公尺計算相當於不當得利之損害賠償，嗣後該
      部分經臺北市古亭區地政事務所測量結果為45平方公尺；
      又經調查後，被告丁○○自認臺北市古亭地政事務所複丈
      成果圖所示B部分之車庫為其所建（見本院97年4月21日言
      詞辯論筆錄第三頁第8行；丁○○陳稱：B部分是我蓋的沒
      有錯），從而：
      1.請求金額及面積之擴張，屬於基於同一事實之聲明擴張
        ，依民事訴訟法第255條第1項第2款之規定，應予准許
        。
      2.原聲明為請求乙○○拆除，因調查後為丁○○所建後，
        改請求丁○○拆除，乃訴之聲明之訂正，亦係基於同一
        事實而變更聲明，依民事訴訟法第255條第1項第2款之
        規定，應予准許。
三、被告乙○○、戊○○未於最後言詞辯論期日到場，爰依原告
    之聲請，由其一造辯論而為判決。
貳、實體部分：
一、原告起訴主張：
    (一)原告於93年間向祭祀公業鄭必陶之管理人購買臺北市○○
      區○○段三小段第745等地號土地，因該祭祀公業之管理
      人遲未移轉土地予原告，經原告提起履行契約之民事訴訟
      ，並經鈞院94年度重訴字第1260號判決原告勝訴在案，原
      告持該勝訴判決已經前開土地移轉登記予原告，故原告係
      臺北市○○區○○段三小段第745號地號土地（下簡稱系
      爭土地）之所有權人。
    (二)系爭土地為原告所有，然被告乙○○未經原告同意在其上
      搭建如卷附臺北市古亭地政事務所複丈成果圖所示A部分
      面積46平方公尺之建物（棚架，下簡稱系爭土地A部分）
      ，目前係由被告戊○○、己○○合夥經營早餐店使用，均
      係侵害原告之所有權。爰依民法第767條所有權、第184條
      侵權行為、第179條不當得利之法律關係，請求被告乙○○拆除該建物，並請求被告乙○○、戊○○、己○○給付
      相當於租金損害賠償，因系爭土地93年至95年之申報地價
      為每平方公尺4萬5040元，96年1月起申報地價為每平方公
      尺4萬8400元，故請求被告乙○○、戊○○、己○○應連
      帶賠償原告93年1月1日（應係95年5月4日之誤載）至95年
      12月31日止242日共計13萬7365元之損害（計算式：4504
      0 X46X10%X242/365=137365）；及自96年1月1日起至返還
      土地之日止，按年連帶給付相當於租金之損害22萬2640元
      （計算式：48400X46X10%=222640）。
    (三)系爭土地為原告所有，然被告丁○○未經原告同意在其上
      搭建如卷附臺北市古亭地政事務所複丈成果圖所示B部分
      面積45平方公尺之建物（車棚，下簡稱系爭土地B部分）
      ，目前由被告丁○○所占有，侵害原告之所有權。爰依民
      法第767條所有權、第184條侵權行為、第179條不當得利
      之法律關係，請求被告丁○○拆除前開建物，並請求被告
      丁○○給付原告自95年5月4日取得所有權之日起至95 年
      12月31日止共計242日13萬4380元之相當於租金之損害（
      計算式：45040X45X10%X242 /365=134380）；及自96年1
      月1日起至返還系爭土地之日止，按年給付相當於出金之
      損害21萬7800元（計算式：48400X45X10%=217800）。
    (四)原告取得系爭土地之原因是判決移轉，判決有其效力存在
      ，如被告對於判決效力質疑，可提起再審之訴，但被告迄
      今均未提起。且原告有超過半數之派下員領款之收據，被
      告主張原告與祭祀公業管理通謀虛偽買賣土地及訴訟，係
      意圖延滯訴訟（見97年6月11日言詞辯論筆錄）。
    (五)原告訴之聲明：
      1.被告戊○○、己○○應自坐落臺北市○○區○○段三小
        段第745五號土地，如附件臺北市古亭地政事務所土地
        複丈成果圖A部分所示，面積46平方公尺之建物遷出，
        被告乙○○應將上開建物拆除，將土地返還原告，並自
        民國96年1月1日起至返還上開土地之日止，按年連帶給
        付原告新臺幣22萬2640元。
      2.被告乙○○、戊○○、己○○應連帶給付原告新臺幣13
        萬7365元，並自起訴狀繕本送達之翌日（其中被告乙○○自民國96年10月24日起、被告己○○自民國97年5月
        20日起、被告戊○○自民國97年5月24日起）起，按年
        息百分之五計算之利息。
      3.被告丁○○應將坐落臺北市○○區○○段三小段第745
        地號土地，如附件臺北市古亭地政事務所複丈成果圖B
        部分所示，面積45平方公尺之車棚拆除，將土地返還原
        告，並自民國96年1月1日起至返還上開土地止，按年給
        付原告21萬7800元。
      4.被告丁○○應給付原告13萬4380元，及自起訴狀繕本送
        達之翌日（民國96年10月19日）起至清償日止，按年息
        百分之五計算之利息。
      5.願供擔保，請准宣告假執行。
二、被告則以：
    (一)被告戊○○未曾提出任何抗辯，亦未提出書狀與證據。
    (二)被告乙○○自認系爭土地A部分係伊於65年間蓋的，原本
      在賣豆漿，但做了四、五年左右，因做不起來，就搬走，
      後來是何人使用，伊不知道（見本院97年5月19日言詞辯
      論筆錄）。
    (三)被告丁○○自認系爭土地B部分係伊蓋的，目前係伊占有
      ，但伊抗辯稱土地是祭祀公業的，非原告的，原告請求並
      無理由（見本院97年4月21日言詞辯論筆錄）。另被告丁○○、己○○抗辯如下：
      1.系爭土地未經派下員過半數決議授權管理人鄭啟堂、鄭
        宗輝、鄭金益出賣，故無法提出派下員同意書及印鑑證
        明，致依法無法辦理所有權移轉登記。原告為不法取得
        不動產所有權，乃與管理人以通謀虛偽訴訟之方法，以
        變造之公證書影本，透過管理人自認不爭執及認諾標的
        之訴訟方式，詐害法院致法院陷於錯誤，誤以為系爭土
        地買賣業已取得派下員過半同意，因而判決准予移轉登
        記，原告再持該判決辦理移轉。系爭土地之移轉登記有
        無效之原因，又無效之登記係自始、當然、確定不生效
        力，不因其已辦理所有權移轉登記，而使其無效變為有
        效，被告為派下權人，依法為土地共有人之一，乃屬真
        正權利人，被告自得以原告非屬合法之所有權人資為抗
        辯。
      2.登記有絕對之效力，乃為保護第三人而設。故在當事人
        間，尚不能依土地法第43條規定主張登記之公信力，倘
        登記原因無效或得撤銷時，在第三人未取得不動產權利
        前，真正權利人對於登記名義人仍得主張之。
      3.原告明知系爭土地在93年間之委員會會議只是要談合建
        ，並無人主張賣地，亦未授權管理人出賣，故係惡意買
        受人。觀其買賣契約，不但未經三位管理人簽署，且未
        經全體派下員過半數同意，原告亦知該土地有地上物拆
        遷之問題，且其同意配合辦理支付地上物拆遷補償費59
        00萬元。故若如原告所言，其已依約支付第一、二、三
        期款合計6300萬元，則基於誠意履約，下一步即是原告
        應付5900萬元，並視搬遷地上物之進度分期付款，然原
        告並未按合約履行，亦未支付5900萬元供鄭啟堂、鄭金
        益去辦理拆遷補償，由是可知，應是原告未按約履行，
        且原告向鈞院提起之訴訟（94年度訴字第1260號），原
        告所提之公證書經變造屬實，該公證書鄭建雄因當日未
        出席，故公證人於該公證書正本欄位上註記「刪一行」
        ，然原告於起訴書內所附之公證書，並無該字樣，顯係
        於影印時刻意遺漏，足見該文件係詐害法院之用。
    (四)被告答辯聲明：
      1.被告乙○○之答辯聲明：原告之訴駁回。
      2.被告丁○○、己○○答辯聲明：
        (1)原告之訴駁回。
        (2)如受不利判決，願供擔保，請准免為假執行。
三、兩造不爭執事項：
    (一)原告於94年間，以祭祀公業鄭必陶管理人鄭啟堂、鄭金益
      、鄭宗輝為被告，提起履行契約之民事訴訟，本院94年訴
      字第1260號判決准許上開被告將系爭土地移轉系爭土地予
      原告，原告持之於95年5月4日至地政機關為所有權之登記
      （移轉登記日期參見原證一號土地登記謄本之記載；惟，
      被告丁○○、己○○抗辯該判決係原告與上開管理人通謀
      為詐害判決，但未曾否認前開歷史事實）。
    (二)系爭土地A部分之建物（棚架）係乙○○所建，目前由被
      告戊○○、己○○自96年7月間起合夥開早餐店（96年7月
      間起合夥開早餐店之事實請參見臺北市政府文山第一分局
      97年4月29日北市警文一分行字第09730514900號函內訪談
      紀錄所示，兩造就該時間未曾爭執）。
    (三)系爭土地B部分之建物（車棚）係被告丁○○所建，目前
      亦由被告丁○○占有。
四、兩造爭執要點：
    (一)系爭土地是否為原告所有？被告抗辯原告與鄭必陶祭祀公
      業之管理人通謀虛偽訂立買賣契約，又共同詐害法院是否
      可採？
    (二)如系爭土地為原告所有，則原告得請求被告給付相當於租
      金之損害賠償數額為何？
五、得心證之理由：
    (一)原告主張伊為系爭土地之所有權人，業經原告提出土地登
      記謄本及本院94年度重訴字第1260號判決為證，雖被告以
      上開理由置辯，然查：
      1.按「確定判決之既判力，固以訴訟標的經表現於主文判
        斷之事項為限，判決理由並無既判力，但法院於確定判
        決理由中，就訴訟標的以外當事人主張之重要爭點，本
        於當事人辯論之結果，已為判斷時，除有顯然違背法令
        之情形，或當事人已提出新訴訟資料，足以推翻原判斷
        之情形外，應解為在同一當事人就與該重要爭點有關所
        提起之他訴訟，法院及當事人對該重要爭點之法律關係
        ，皆不得任作相反之判斷或主張，以符民事訴訟上之誠
        信原則，且除別有規定外，確定之終局判決就經裁判之
        訴訟標的，有既判力，民事訴訟法第四百條第一項定有
        明文。是為訴訟標的之法律關係，於確定之終局判決中
        已裁判者，就該法律關係即有既判力，法院及當事人均
        應受其拘束，當事人雖僅於新訴訟用作攻擊防禦方法，
        法院亦不得為反於該確定判決意旨之裁判。... 又祭祀
        公業並無當事人能力，惟祭祀公業設有管理人者，得以
        管理人名義起訴或應訴，即祭祀公業以管理人名義起訴
        或應訴，係代表派下員全體起訴或應訴，當法院判決後
        ，其判決之效力，自然及於祭祀公業全體派下員...再
        按為訴訟標的之法律關係，於確定之終局判決中已經裁
        判者，就該法律關係即有既判力，當事人雖僅於新訴訟
        用作攻擊防禦方法，法院亦不得為反於確定判決意旨之
        裁判... 」最高法院97年台上字第298號判決可資參照
        。
      2.經查，被告抗辯其為系爭土地之公同共有人，陳稱在當
        事人間原告不得以土地法第43條之登記對抗被告。然如
        被告主張其係當事人，則本院94年重訴字第1260號判決
        之效力即應及於被告。且依據前開最高法院之見解，前
        案祭祀公業以管理人名義應訴，係代表派下員全體起訴
        或應訴，法院判決之效力，當及於被告丁○○及己○○
        ，被告自不得在他案為相反（即原告非所有權人）之主
        張或以之為攻擊防禦方法。如被告認為前開判決係原告
        與祭祀公業以偽造之證據詐害法院云云，被告應提起再
        審訴訟（再審之訴亦以被告抗辯之偽造契約或偽造公證
        書受刑事有罪判決確定為限）或尋求其他救濟，在該等
        判決未獲勝訴以前，被告自不得為與原判決相反之主張
        。從而，本院認為被告就該部分爭執，或請求調查證據
        ，均無理由。
      3.被告提出之證據，無非以公證書、買賣契約約款等，用
        以解釋系爭土地買賣有無效之原因，但該等主張僅其個
        人之意見或推測之詞，尚不能即推翻前開民事判決之既
        判力。且未見被告提出原告有何因行使偽造文書，或因
        與祭祀公業管理人因與原告共同背信遭起訴者，被告之
        抗辯，顯不足憑採。
      4.綜上，原告為系爭土地之所有權人，應足認定。
    (二)原告得請求之數額：
      1.按無法律上之原因而受利益，致他人受損害者，應返還
        其利益，民法第179條定有明文。又無權占有他人房屋
        ，可獲得相當於租金之利益（最高法院61年台上字第
        1695號判例參照）。 且按利息、紅利、租金、贍養費
        、退職金及其他1年或不及1年之定期給付債權，其各期
        給付請求權，因5年間不行使而消滅，民法第126條定有
        明文。又按城市地方房屋之租金 ，以不超過土地及其
        建築物申報總價年息10﹪為限，土地法第97條亦定有明
        文。
      2.關於系爭土地A部分：
        (1)兩造均不爭執系爭土地A部分之建物為被告乙○○所
          建，從而，原告請求被告乙○○拆除A部分之建物為
          有理由。
        (2)被告己○○證稱97年4月28日警員所為之訪談紀錄為
          實在（見本院97年5月19日言詞辯論筆錄），原告對
          其證言亦無意見。依前開訪談紀錄所載，被告己○○
          、戊○○均一致陳稱96年7月始經營早餐店，因該建
          物為乙○○所建，原告既未能提出證據證明被告己○○及戊○○於96年7月以前為占有人。僅能認為自該
          時起，渠等三人有對原告系爭土地有共同侵權之行為
          。從而，原告僅得向被告乙○○、己○○、戊○○自
          96 年7月1日起請求相當於租金之損害賠償。審酌系
          爭土地位於臺北市○○區○○路二段，附近有便利商
          店、中油加油站、動物醫院、麥當勞速食店、傳統市
          場、國泰世華銀行等，有原告提出之地圖及現場照片
          在卷可證，依當地工商業繁華之程度，本院認為原告
          主張依照土地申報地價年息百分之五為適當。爰是，
          系爭土地96年1月1日起之申報地價為每平方公尺4萬
          8400 元，原告得請求之相當租金之損害賠償金額為
          自96年7月1日起至被告乙○○、己○○、戊○○應連
          帶返還土地止按年連帶給付11萬1320元（計算式：48
          400X46 X5%=111320），其餘之請求，為無理由，應
          予駁回。
      3.關於系爭土地B部分：
        (1)兩造均不爭執系爭土地B部分之建物為被告丁○○所
          建，從而，原告請求被告丁○○拆除A部分之建物為
          有理由。
        (2)雖被告丁○○亦不爭執該部分均為其占有，但在原告
          95年5月4日取得系爭土地所有權以前被告丁○○係基
          於派下員間之分管契約而占有該部分土地，尚非無權
          占有；且95年5月4日以前原告既非所有權人，亦不得
          向被告丁○○請求相當於租金之損害賠償，從而，原
          告得向被告丁○○的請求之數額為：
          系爭土地95年間之申報地價為每平方公尺4萬5040
            元，故原告得請求95年5月4日起至95年12月31日止
            共242日13萬4380元之相當於租金之損害（計算式
            ：45040X45X5%X24 2 /365=67190）及自起訴狀繕
            本送達翌日（96年10月19日）起按年息百分之五計
            算之利息。
          系爭土地96年1月1日起申報地價4萬8400元，故原
            告得請求自96年1月1日起至返還系爭土地之日止，
            按年給付相當於出金之損害10萬8900元（計算式：
            48400X45X5%=108900）。
          原告超過前開請求部分，為無理由，應予駁回。
六、兩造其餘之攻擊或防禦方法及未經援用之證據，經本院斟酌
    後，認為均不足以影響本判決之結果，自無逐一詳予論駁之
    必要，併此敘明
七、假執行之宣告：
    (一)原告陳明願供擔保，聲請宣告假執行，經核原告勝訴部分
      ，合於法律規定，爰酌定相當之擔保金額宣告之（主文第
      一項部分計算方式，以系爭土地96年申報地價每平方公尺
      4 萬8400元乘以原告主張請求返還之面積46平方公尺為
      222 萬6400元衡之；主文第二項部分計算方式，以同上價
      額乘以原告主張請求返還之面積45平方公尺計算為217萬
      8000 元衡之）；原告其餘假執行之聲請，因訴之駁回而
      失所依據，不予准許。
    (二)被告丁○○、己○○陳明如受不利判決，願供擔保請准免
      為假執行，爰審酌相當之擔保金額准許之。
八、結論：原告之訴為一部有理由、一部無理由，依民事訴訟法
    第385條第1項前段、第79條、第85條第2項，第390條第2項
    ，第392條第2項，判決如主文。
中    華    民    國    97    年    6     月    25    日
                  民事第四庭  法  官  趙子榮
以上正本係照原本作成。
如對本判決上訴，須於判決送達後20日內向本院提出上訴狀。
中    華    民    國    97    年    6     月    25    日
                              書記官  江虹儀


司法院資訊處製作；財團法人民間司法改革基金會備份。
